最高法院刑事判決　　　　　　　　　 110年度台上字第3884號
上　訴　人　廖志豪


選任辯護人　洪俊誠律師
　　　　　　洪翰今律師
上　訴　人　林偉翔


上列上訴人等因加重詐欺案件，不服臺灣高等法院臺中分院中華
民國109年11月26日第二審判決（109 年度上訴字第875號，起訴
案號：臺灣臺中地方檢察署104 年度偵字第29653 號），提起上
訴，本院判決如下：
    主  文
原判決關於廖志豪部分撤銷，發回臺灣高等法院臺中分院。
其他上訴駁回。
    理  由
壹、撤銷發回部分：
一、本件原判決維持第一審論處上訴人廖志豪犯三人以上共同詐
    欺取財（82罪），及依想像競合犯規定，從一重論處其犯三
    人以上共同冒用政府機關及公務員名義詐欺取財（1 罪）各
    罪刑併諭知沒收等之判決，駁回其在第二審之上訴。固非無
    見。
二、惟查：
  ㈠關於原判決犯罪事實（下稱事實）一部分：
  ⒈共犯之自白，不得作為有罪判決之唯一證據，仍應調查其他
    必要之證據，以察其是否與事實相符。此觀刑事訴訟法第15
    6 條第2 項之規定自明。是共犯之自白除須無瑕疵可指外，
    尚須有足以證明該共犯自白確與事實相符之其他必要證據。
    所謂「其他必要」證據，指共犯自白以外，與被告犯罪事實
    具關聯性，且與共犯之自白相互印證、綜合判斷結果，已達
    通常一般人均不致有所懷疑，而得確信該共犯自白為真實之
    程度者而言。數共犯之自白，雖得互相參酌，然性質上仍係
    共犯之自白，自不得僅憑數共犯之自白，即謂已有上開法條
    所指之「其他必要」證據，方足避免共犯為達特定目的而行
    攀誣，造成冤獄。
  ⒉原判決係以共同正犯白智宇（另案經原審判處罪刑確定）於
    民國104 年3 月13日警詢之供述、同日及105 年4 月7 日偵
    查庭之證述，互核相符，且與廖志豪妻張○茹之證述吻合，
    並有白智宇手機翻拍照片可憑；與共同正犯謝鴻榮（另案經
    原審判處罪刑確定）偵查中稱：其曾聽白智宇提過如被查獲
    ，廖志豪要負責處理交保金、律師費，但其與白智宇出事後
    ，廖志豪卻爽約，為此白智宇曾找其去抓廖志豪未果等語亦
    相符；足見廖志豪確係白智宇之上手，白智宇、謝鴻榮於警
    、偵就廖志豪所為之相關指認，實屬可信，其2 人於原審翻
    異前詞，係迴護之詞，並不足採（見原判決第12至14頁、第
    17頁）。然：
  ⑴白智宇於警詢之供述、偵查之證述，互核並非相符，顯有瑕
    疵：
    ①於104 年1 月22日被拘當日警詢時稱：其自103 年11月中
      旬開始從事車手工作迄今；係於自己住處上網，在台中人
      聊天室，綽號「阿峰」之男子主動告以是否缺錢要找工作
      ，其回答說需要，便將其微信軟體APP 帳號給「阿峰」，
      「阿峰」即告知擔任「車手」領取金錢的方式；其受綽號
      「阿峰」之男子指揮，從事提領詐騙款項；依「阿峰」指
      示，與謝鴻榮分工領取提款卡等包裹，於領得詐騙款項後
      當天，由其負責將自己及謝鴻榮所提領之詐騙款項，於「
      阿峰」指定處所交由年約20、30歲左右，每次都開不同車
      輛之不特定詐騙集團成員（見編號20之12警卷第13、14頁
      ）。
    ②於104年1月23日警詢時亦稱：謝鴻榮交給其之詐騙款，其
      係等候「阿峰」以微信聯繫、指定交付地點，其告以所開
      車輛型號，詐騙集團上游見到其車，就會過來取款；最近
      一次取款之不詳姓名男子開馬自達，約30歲，身高180 公
      分；取款之上手約有3至4位（見編號20之14警卷第14、15
      頁）。
    ③於104 年1 月23日偵查中具結證稱：（問：誰找你加入？
      ）自己去網路上聊天室找的，給對方我的微信，對方自稱
      阿峰，從去年10月中旬開始，是我找小謝（謝鴻榮）進來
      ；警局說的實在。用微信軟體與上手聯絡；與小謝的分工
      ，是誰有空，誰去領貨，就是去拿金融卡跟簿子，之後去
      領錢，小謝將錢領出來後再交給我，錢繳回去，是透過微
      信聯絡，約定地點。沒有看過上面的人。繳錢有時是同一
      個人，有時沒有同一人。阿峰透過微信說要給小謝多少薪
      水，由我轉交等語（見偵字第2947號卷第25、26頁）。
    ④於104年3月13日羈押中警方借提詢問時稱：其於104年1月
      22日、23日警詢筆錄實在，但有部分保留，其願坦承供出
      上手是廖志豪，是102 年間認識廖志豪老婆張○茹，經張
      ○茹介紹認識廖志豪，是於103年9月間廖志豪邀其從事提
      領詐騙款項；其邀謝鴻榮擔任提款車手，謝鴻榮將提領款
      項交給其，其再轉交廖志豪；所領款項都交給廖志豪；匯
      款部分由「阿峰」告知匯款帳戶，再由其或謝鴻榮前往匯
      款；其手機內通訊對象中有廖志豪0000000000號行動電話
      ，就是其指認之廖志豪等語（見偵字第2947號卷第95頁背
      面至第96頁）。
    ⑤於104 年3 月13日偵訊時具結，關於透過張○茹認識丙○
      ○，經廖志豪邀約於何時加入詐欺集團部分，為同上④內
      容之證述；另稱：其領到錢後要去找廖志豪，會用「蜂加
      」的類似通訊軟體聯絡；其對阿峰、吉祥如意是用微信聯
      絡；領包裹時吉祥（如意）跟阿峰都會聯絡其或謝鴻榮去
      領，包裹內有金融卡及存摺資料，其等去提款，不清楚丙
      ○○與阿峰如何分工；領到錢之後，其是交給廖志豪；（
      問：你除了把贓款拿給廖志豪之外，還有拿給誰？）事實
      上只有拿給廖志豪而已；沒有拿錢去廖志豪家過，只有網
      咖，還有剛才說的路邊7-11（見同上偵字卷第103、104頁
      ）。
    ⑥於105 年4 月7 日偵查中具結證稱：其透過張○茹認識丙
      ○○，廖志豪找其做領錢的工作，其找謝鴻榮一起，其有
      把自己的微信帳號給廖志豪，廖志豪再給別人，別人再加
      其（帳號），才開始聯絡；廖志豪有提供其工具機，其轉
      交給謝鴻榮，其平常都用自己的手機；有人會透過微信叫
      其或謝鴻榮去宅急便拿卡片，等微信傳訊息過來，叫其等
      去領錢，表示有人匯款進去了，領完錢之後再等微信的訊
      息，之後再等人拿錢給他，等人指的是等廖志豪，其領的
      贓款都是拿給廖志豪，沒有拿給別人；有時廖志豪會自己
      過來南投約在麥當勞之類的大目標找其拿，或者其來台中
      約定地點，地點是隨機的，約過麥當勞比較多；拿錢給丙
      ○○時，有時是其一個人去，有時謝鴻榮會跟在旁邊，所
      以謝鴻榮看過廖志豪；其有把錢拿給張○茹過，是廖志豪
      交代的，拿到他家，張○茹拿了就進去了；其跟廖志豪都
      是用微信聯絡，廖志豪的微信是「戰神」或「東贏戰神」
      等語（見偵字第29653號卷四第82頁）。
    ⑦上開白智宇①至③所述關於何時、如何加入本件詐欺集團
      擔任車手工作，如何與上手「阿峰」聯絡，領取之詐欺款
      如何繳交給上手、繳交地點、取款之人有幾人、有何特徵
      等描述，互核一致，皆未提及廖志豪，且與上開④至⑥所
      述：係廖志豪邀白智宇加入詐欺集團、加入之時間、領取
      之詐欺款係繳交給廖志豪者，顯不相同。即④至⑥所述中
      ，關與廖志豪聯絡之通訊軟體是蜂加或微信、繳錢給丙○
      ○之地點只有網咖或隨機約定但大部分是麥當勞、有無拿
      錢去過廖志豪家、有無繳交給廖志豪以外之人等關於丙○
      ○參與收取詐欺款之重要情節，前後明顯矛盾。整體而言
      ，白智宇警詢供述與偵查證述，前後不一，顯有瑕疵。原
      判決謂互核相符，與卷內筆錄明顯不符，有證據上理由矛
      盾之違法。
  ⑵依卷附筆錄可知，白智宇係於羈押月餘後之104 年3 月13日
    經警方借提詢問時改稱：係廖志豪邀其加入詐欺集團，為其
    上手，負責收取其與謝鴻榮領取之詐欺款等語。當日警詢及
    偵查中，白智宇選任之辯護人皆在場，偵查訊問完畢時，其
    選任辯護人並稱「被告已交代並坦承案情，希望能具保」等
    語（見偵字第2947號卷第95頁背面、第104 頁）。足見白智
    宇更改其說詞，指認廖志豪係其上手，有請求獲准交保之動
    機，尚非單純立於客觀見聞一定事實之第三人地位。另原判
    決以謝鴻榮於106 年10月17日偵查中稱：其曾聽白智宇提過
    如被查獲，廖志豪要負責處理交保金、律師費，但其與白智
    宇出事後，廖志豪卻爽約，為此白智宇曾找其去抓廖志豪未
    果等語，係與白智宇所述相符，而予採信（見原判決第14、
    17頁）。然「廖志豪要負責處理交保金、律師費」，係聽聞
    自白智宇，自不能以此傳聞自白智宇之證言，佐證白智宇不
    利廖志豪之證述與事實相符。況白智宇在104 年3 月13日羈
    押中之警詢、偵訊時，已有辯護人在場協助，顯與謝鴻榮所
    述應處理律師費之人爽約者不合。原判決以上開謝鴻榮之證
    述，佐證白智宇對廖志豪之指認及證述為可採，有理由不備
    及理由矛盾之違法。
  ⑶謝鴻榮於104 年1 月22日、23日警詢時分稱：其提領詐騙款
    交給白智宇後，要轉交詐欺集團上手，不知白智宇如何處理
    或轉交（見編號20之12號警卷第4 頁及第8 頁背面）；同年
    月23日偵查中證稱：領到的錢轉交給小白（白智宇）及2 、
    3 個人，但其不認識，大部分拿給小白，除非小白沒有空，
    他才會叫2 、3 個人來收款，有一個像未成年少年，小白通
    常會拿東西（指詐欺款）上臺中或者他們從臺中下來，因為
    小白會講。其沒有陪著一起去，小白都叫其先回家，小白等
    於是其上手（見偵字第2947號卷第22頁正面）。如其所述無
    訛，則謝鴻榮關於有無陪同白智宇繳交詐欺款給上手，白智
    宇之上手為何人等供述，皆與白智宇所述不合。而廖志豪妻
    張○茹證述廖志豪為其先生，使用之電話為0000000000號，
    與白智宇手機留有廖志豪上開電話之事證（見原判決第13、
    14頁），僅能證明廖志豪妻係張○茹，廖志豪有上述手機，
    且與白智宇相識，但與「廖志豪確參與本件詐欺集團、為白
    智宇之上手且負責收取白智宇交付之詐欺款」等待證事實之
    間，則不具關聯性，尚難憑以佐證白智宇不利廖志豪之證述
    與事實相符。
  ⒊依卷附謝鴻榮（監察期間103 年1 月5 日至104 年2 月7 日
    ）及白智宇（監察期間104 年1 月1 日至104 年1 月30日）
    之通訊監察譯文，均未見謝鴻榮或白智宇與廖志豪或廖志豪
    持用之0000000000號行動電話通聯紀錄（見偵字第2947號卷
    第7至13 頁）。則除白智宇上開警詢、偵訊筆錄外，究有何
    共犯自白以外、與待證事實具關聯性，足使通常一般人均不
    致有所懷疑，而得確信該共犯自白為真實之佐證，尚有不明
    ，仍待調查釐清，原審未予究明，遽認廖志豪有事實一所載
    之犯行，尚有應於審判期日調查之證據而未予調查之違法。
  ㈡關於事實二部分：
    原判決主要以共同正犯林偉翔、王宗瑋於警詢中之供述或偵
    查中之證述，經核相符，並無出入，因認廖志豪招攬林偉翔
    加入「阿峰」、「祥哥」及其他不詳成年成員所組成之詐欺
    集團，負責向車手收款上繳（俗稱收水）；林偉翔再邀王宗
    瑋、廖振安（王、廖2 人分經第一審判處罪刑確定）加入擔
    任取款車手。分工方式為：①林偉翔或王宗瑋依廖志豪之指
    示，前往指定地點領取裝有金融卡、存摺之包裹。②等候丙
    ○○指示，由王宗瑋至指定地點ATM 提領詐得款項，或由乙
    ○○、王宗瑋、廖振安依廖志豪指示，至指定地點，逕向特
    定人收取詐得款項。③待王宗瑋取得款項，再視廖志豪之指
    示內容，交付現金與林偉翔，或匯款至林偉翔指定帳戶。④
    如林偉翔取得王宗瑋交付之現金，則依廖志豪之指示方式上
    繳。而共同為如事實二㈠至㈩所示之加重詐欺犯行（見原判
    決第2 至10頁）。然：
  ⒈事實二㈡、㈧、㈨、㈩所認定之被害人甲○○等人，於受騙
    並依指示匯款後，關於詐欺集團領取被詐欺款之方式、取款
    之時機、地點、取得款項後上繳方式等，均非依廖志豪之指
    示辦理，而與原判決第2 頁認定之分工方式不合。
  ⒉事實二㈡認定之詐欺款，係依「祥哥」指示向詐欺集團成員
    「阿智」收取；事實二㈧認定之詐欺款，係不知情之洪宗至
    ，依「小范」指示臨櫃提領後交予「阿翔」，「阿翔」依王
    宗瑋指示操作ATM 提款，之後交予在場之王宗瑋及「小傑」
    ；事實二㈨認定之詐欺款，係不知情之邱素翎，依「小范」
    指示臨櫃提領、交予詐欺集團成員「柏薰」後，再轉交王宗
    瑋、林偉翔；事實二㈩認定車手廖振安係「依不詳成員指示
    」，至指定地點接收偽造之公文書影本，及至指定地點收取
    被害人交付之現金（見原判決第3 、4 、7 至10頁）。則原
    判決此部分事實之認定，其領款、取款之分工方式，亦與原
    判決第2 頁所載之認定，前後矛盾，而有違誤。
  ⒊關於沒收部分：
  ⑴共同正犯所得之沒收或追徵，應就各人所分得者為之。所謂
    各人所分得之數，係指個人對犯罪所得有事實上之處分權限
    者而言。又事實審法院認定共同正犯各人分得之犯罪所得數
    ，固不適用嚴格證明法則，然仍應綜合全部卷證資料，釋明
    其合理之認定依據，方屬適法。
  ⑵原判決事實認定林偉翔、王宗瑋、廖振安取得詐欺款項後之
    上繳方式為：「視廖志豪之指示內容，交付現金與林偉翔，
    或匯款至林偉翔指定帳戶；如林偉翔取得王宗瑋交付之現金
    ，則依廖志豪之指示方式上繳」（見原判決第2 頁），則原
    判決並未認定上繳之詐欺所得款，係全部由廖志豪管領支配
    。
  ⑶林偉翔於104 年5 月12日警詢時稱：其所屬詐欺集團之機房
    成員，之前有翔哥、阿峰、水哥。後來翔哥走了之後，機房
    成員為阿峰、廖志豪等語（見偵字第29653 號卷一第144 頁
    背面）；王宗瑋於104 年5 月15日警詢時稱：其知道林偉翔
    與廖志豪是臺灣這邊的負責人，大陸那邊還有大老闆、祥哥
    、阿峰等語（見編號20之18警卷第3 頁背面）。上開供述如
    果屬實，則林偉翔上繳之款項，並非廖志豪1 人獨得。
  ⑷原判決附表六、附表八以詐欺集團領取之全部犯罪所得，扣
    除林偉翔、王宗瑋或「小傑」等參與取款者分得之部分後，
    認其餘款項全部歸為廖志豪1 人之犯罪所得，除與卷內證據
    資料不合外，尚有事實與理由矛盾之違法。
三、以上或為上訴意旨所指摘，或為本院得依職權調查之事項，
    應認原判決關於廖志豪部分，有撤銷發回更審之原因。
貳、上訴駁回部分：
一、按刑事訴訟法第377 條規定，上訴於第三審法院，非以判決
    違背法令為理由，不得為之。是提起第三審上訴，應以原判
    決違背法令為理由，係屬法定要件。如果上訴理由書狀並未
    依據卷內訴訟資料，具體指摘原判決不適用何種法則或如何
    適用不當，或所指摘原判決違法情事，顯與法律規定得為第
    三審上訴理由之違法情形，不相適合時，均應認其上訴為違
    背法律上之程式，予以駁回。
二、上訴人林偉翔上訴意旨略以：
  ㈠其已坦承全部犯行，如實供出所知成員及分工狀況，已知悔
    悟，其僅係幫忙收錢之車手，犯罪情節輕微，原判決之量刑
    及定應執行刑，顯屬過重。
  ㈡相較於其他犯罪參與程度比其嚴重、所犯詐欺罪數比其多之
    個案量刑，原判決之量刑違反平等原則及比例原則。
三、惟查：原判決維持第一審論處林偉翔犯三人以上共同詐欺取
    財（11罪）各罪刑併諭知沒收等之判決，駁回其在第二審之
    上訴。已詳敘認定犯罪事實所憑證據及理由。
四、刑及定應執行刑之量定，俱屬法院得依職權裁量範疇。原判
    決說明第一審判決以林偉翔之責任為基礎，斟酌刑法第57條
    所列各款事項而為量刑，並合併定應執行有期徒刑3 年2 月
    ，既未逾越法定刑範圍，亦無明顯失出失入之情形，均屬裁
    量職權之行使，尚難指為違法，而予維持。經核並無不合。
    又個案情節不同，不得比附援引。林偉翔上訴意旨以其他個
    案裁判，指摘原判決量刑或定刑不當，非適法之上訴第三審
    理由。
五、從形式上觀察，原判決關於林偉翔部分，並無違背法令之處
    。上訴意旨置原判決之論敘於不顧，徒為事實上之爭辯，並
    對原審量刑及定應執行刑之裁量職權行使，指摘原判決違法
    ，與首述法定上訴要件不符。其上訴違背法律上之程式，應
    予駁回。
據上論結，應依刑事訴訟法第395 條前段、第397 條、第401 條
，判決如主文。
中    華    民    國   110    年    10    月    6     日
                  刑事第八庭審判長法  官  李  英  勇  
                                  法  官  洪  兆  隆  
                                  法  官  楊  智  勝  
                                  法  官  吳  冠  霆  
                                  法  官  黃  瑞  華  
本件正本證明與原本無異
                                  書記官
中    華    民    國   110    年    10    月    7     日